【裁判字號】    97,上訴,4909
【裁判日期】    980318
【裁判案由】    偽造文書
【裁判全文】
臺灣高等法院刑事判決                97年度上訴字第4909號
上  訴  人  臺灣臺北法院檢察署檢察官
被      告  甲○○
選任辯護人  吳東一律師
上列上訴人因被告偽造文書案件，不服臺灣臺北地方法院97年度
訴字第113號，中華民國97年10月2日第一審判決（起訴案號：臺
灣臺北地方法院檢察署96年度偵續字第 743號），提起上訴，本
院判決如下：
    主  文
原判決撤銷。
甲○○行使偽造私文書，足以生損害於他人，處有期徒刑肆月，
減為有期徒刑貳月，如易科罰金以銀元佰元即新臺幣玖佰元折
算壹日。
文之鄉公司股東同意書上偽造之「乙○○」署押、印文及偽造之
「乙○○」印章各壹枚均沒收。
    事  實
一、被告甲○○（詐欺部分已經判決無罪確定，檢察官另為不起
    訴處分）於民國91年11月間，向乙○○邀約入股「金明觀生
    化科技股份有限公司」（下稱金明觀生化公司），乙○○乃
    於91年11月22日，先行簽署金明觀生化公司入股確認書（下
    稱入股確認書），復於同年月25日，將新臺幣 100萬元匯入
    「金明觀股份有限公司」於彰化銀行建成分行之帳戶內，嗣
    於91年12月 4日，乙○○更至金明觀公司擔任會計一職，惟
    甲○○遲未辦理金明觀生化公司之設立登記，乙○○因此心
    生疑竇，故於92年 3月間表示退股之意，並辭去會計職務，
    詎甲○○於92年 4月17日為掩飾金明觀生化公司未經設立登
    記之事實，明知乙○○未同意擔任文之鄉國際事業有限公司
    （下稱文之鄉公司）之股東，竟於同年 4月17日在文之鄉公
    司之股東同意書（下稱股東同意書）上偽造「乙○○」署押
    ，並請不知情之會計師方美娥委請不知情不詳姓名成年人偽
    刻「乙○○」印章，再利用不知情之會計師方美娥偽造「乙
    ○○」印文於上開署押下方，委託不知情之會計師方美娥向
    臺北市政府申請變更「乙○○」為文之鄉公司股東及變更登
    記公司名稱為金明觀生化公司，並經臺北市政府於92年5月1
    日核准通過，使公務員登載不實之金明觀生化公司股東名冊
    與股份，足生損害於公文書之正確性，並足生損害於乙○○
    。
二、案經告訴人乙○○訴由臺灣臺北地方法院檢察署偵查起訴。
    理  由
壹、證據能力
一、按「被告之自白，非出於強暴、脅迫、利誘、詐欺、疲勞訊
    問、違法羈押或其他不正之方法，且與事實相符者，得為證
    據」、「被告之自白不得作為有罪判決之唯一證據，仍應調
    查其他必要之證據，以察其是否與事實相符」，刑事訴訟法
    第 156條第1、2項分別定有明文。查被告甲○○於偵審中所
    為不利於己之陳述，非出於強暴、脅迫、利誘、詐欺、疲勞
    訊問、違法羈押或其他不正之方法，依法得為證據。
二、按「被告以外之人於審判外之陳述，雖不符前四條（第 159
    條之1至第159條之 4）之規定，而經當事人於審判程序同意
    作為證據，法院審酌該言詞陳述或書面陳述作成時之情況，
    認為適當者，亦得為證據」、「當事人、代理人或辯護人於
    法院調查證據時，知有第159條第1項不得為證據之情形，而
    未於言詞辯論終結前聲明異議者，視為有前項之同意。」，
    刑事訴訟法第159條之5第1、2項分別定有明文。查告訴人乙
    ○○、證人方美娥及張春連於偵查中所述，被告均未於言詞
    辯論終結前聲明異議，本院審酌該言詞陳述作成時之情況，
    認為適當，而得為證據。
貳、實體認定
一、訊據被告甲○○坦承於91年11月間，邀約告訴人乙○○入股
    金明觀生化公司，告訴人乙○○乃於91年11月22日，先行簽
    署入股確認書，復於同年月25日，將新臺幣100萬元匯入「
    金明觀股份有限公司」於彰化銀行建成分行之帳戶內，惟其
    遲未辦理金明觀生化公司之設立登記而於92年 4月17日在股
    東同意書上，簽「乙○○」之姓名，並由被告委託會計師方
    美娥向台北市政府申請變更登記，並經台北市政府於92年 5
    月 1日核准通過等情不諱。惟辯稱：股東同意書上簽署「乙
    ○○」姓名，伊有權簽署等語。
二、本院查：
  (一)被告甲○○坦承於民國91年11月間，邀約告訴人乙○○入股
    金明觀生化公司，告訴人乙○○乃於91年11月22日，先行簽
    署入股確認書，復於同年月25日，將新臺幣100萬元匯入「
    金明觀股份有限公司」於彰化銀行建成分行之帳戶內，惟其
    遲未辦理金明觀生化公司之設立登記而於92年 4月17日在文
    之鄉公司之股東同意書上，簽乙○○之姓名，並由被告委託
    會計師，向台北市政府申請變更登記並經台北市政府於92年
    5月1日核准通過等情不諱。
  (二)告訴人乙○○所述：「（你所謂的簽約書是否就是這張？（
    提示92年度偵字第 21590號卷第22頁股東入股確認書））是
    的，但是我簽的時候，乙方的欄位都是空白的」、「（入股
    確認書上面甲方的簽名是否你本人所簽的？）是的」、「（
    你匯款100萬元，是否就是此二張匯款單？（提示偵字第215
    90號卷第32-33頁匯款單2張））是的」、「（匯款上寫的都
    是金明觀公司，你當時要參加的是否就是這家公司？）我簽
    約的時候，根本乙方是空白的，被告也沒有告訴我新成立的
    公司名稱」（原審卷第68頁）92年 3月17日我打電話給張春
    連，告訴他我被騙了，叫他們趕過來，請他們到金明觀公司
    ，要回我的股份，... 我們是要去向被告及何素勤要回我的
    股金。(原審卷第69頁)等情，顯見告訴人已於92年 3月17日
    表明退股之意，被告自無權將告訴人列為股東。
  (三)另依證人方美娥所述：「（金明觀生化公司登記事情，是否
    你承辦？）是的，是在91年12月底時，請我辦理的」、「（
    何時登記完畢？）92年 5月初」、「（為何要用文之鄉公司
    來變更登記為金明觀生化公司？）因為文之鄉公司是已經登
    記好的公司，所以變更後金明觀生化公司可以馬上營業」、
    「（此份同意書如何製作？（提示偵查卷95年度他字第4895
    號第14頁內同意書））印章部分，是91年12月當時委託我辦
    的時候，被告有授權我刻章，所以章是我蓋的。至於他們簽
    名是誰簽的，我沒看到」、「（承辦金明觀生化公司設立登
    記過程中，有無與證人乙○○接洽過？）沒有。我不認識她
    」（原審卷第72頁）等顯見被告是利用不知情之方美娥為犯
    罪行為。
  (四)復有金明觀生化公司股東入股確認書（92年偵字第 21590號
    卷第22頁）、文之鄉股東同意書（95年他字第4895號卷第14
    頁）可參，上開事實應可認定。
  (五)被告雖於偵查中辯稱：「告訴人乙○○在92年3、4月辭去工
    作。簽名是我幫她簽的，因為當初公司執照已經拖延，在公
    司設立前就開始營業，92年 4月公司依舊要成立，而告訴人
    確有入股金明觀生化公司，被告確實有意加入，且匯款 100
    萬入股金，告訴人本來就是公司股東，只是我事後設立登記
    時幫她簽名，以確保她是公司股東身份」（95偵字第 22912
    號卷第 6頁）、「當時金明觀生化公司還沒有設立，所以沒
    有帳戶可匯錢，所以才借用金明觀公司帳戶，也經過告訴人
    同意。問：告訴人有無授權你幫她簽名？我是依照告訴人簽
    的入股確認書來簽股東同意書，依此設立登記。而金明觀生
    化公司是頂讓文之鄉有限公司」（95偵字第22912號卷第7頁
    ）云云，復於原審中稱：「簽名是我簽的沒錯，我認為我是
    公司負責人有權利有義務幫她簽，因為他當時已不告而別，
    我為了公司要營運，所以幫她簽名，印章是方美娥蓋的」（
    原審卷第75頁反面）等語。按「入股確認書」係股東資格證
    明文件，而「股東同意書」乃股東行使股東權之意思表示，
    二者為不同客體，不能視為同一，被告未經告訴人乙○○同
    意，則無權代為簽署姓名於股東同意書上，又股東同意書係
    於92年 4月17日簽訂的，而告訴人乙○○與證人張春連確於
    92年 3月至被告公司表達退股意願，此有證人張春連於偵查
    稱「告訴人向我借50萬入股被告公司，因被告有向告訴人保
    證二月份一定賺到錢，92年 3月和我先生親上台北向被告要
    錢，結果被告還對我非常兇，表示向我借錢的是告訴人，他
    沒有必要還我錢，告訴人當場向被告表示要退股，還把我趕
    出來」（96年偵續第 743號第32頁）及原審中所述「我到金
    明觀公司那天，告訴人有向被告說他要退股」（原審卷第75
    頁）等證詞可參，是告訴人在被告偽簽告訴人姓名於股東同
    意書上前已向被告表達退股之意願，故可認被告確係未經告
    訴人同意而無權代為簽名於股東同意書上，被告上揭所辯並
    不可採。
  (六)按刑法上偽造文書罪，所謂足以生損害於公眾或他人，以有
    損害之虞為已足，不以實際發生損害為必要（參照最高法院
    47年台上字第 193號判例、88年度台上字第2791號、88年度
    台上字第6635號判決）。又公司設立方式有「創設登記」與
    「承繼登記」，法律效果有別，前者係設立登記前並無既存
    公司原有法律關係須承繼；後者則是承繼該公司既存之權利
    義務關係，倘入股前股東有此認知，勢必影響其投資意願與
    決策。查證人方美娥於原審中供稱：「91年12月當時委託我
    辦的時候，被告有授權我刻章，所以章是我蓋的」（原審卷
    第72頁反面），是可認被告有利用不知情之方美娥盜蓋告訴
    人之印章於股東同意書上，並將股東同意書交由不知情之會
    計師，向台北市政府申請變更文之鄉國際事業有限公司為金
    明觀生化公司，此與被告先前承諾告訴人係以金明觀生化公
    司運作之本旨不符，此觀附卷之入股確認書自明（原審卷第
    42 頁），再查卷附入股確認書第4條文字係使用「公司創立
    原始股東」等字樣，顯然被告係以創設登記方式向告訴人邀
    集出資，惟被告卻以承繼登記方式，將文之鄉公司變更為金
    明觀公司，且文之鄉公司尚有負債，客觀上已有足生損害他
    人之虞，公訴人稱告訴人有抽象損害，並非不可採。
  (七)綜上:被告犯罪事證明確，犯行堪以認定。
三、法律修正後之適用情形：
    按行為後法律有變更者，適用行為時之法律。但行為後之法
    律有利於行為人者，適用最有利於行為人之法律；刑法第 2
    條第 1項定有明文。又「法律」變更比較時應就罪刑有關之
    共犯、未遂犯、連續犯、牽連犯、結合犯以及累犯加重、自
    首減輕、暨其他法定加減原因、與加減例等一切情形，綜其
    全部之結果，而為比較，再適用最有利於行為人之法律處斷
    ；比較裁判前之法律孰為有利於行為人時，應就罪刑有關之
    一切情形，比較其全部之結果，而為整個之適用，不能割裂
    而分別適用有利益之條文 (最高法院24年上字第4634號、27
    年上字第2615號判例意旨參照），茲說明與本案有關之新舊
    法比較適用情形如下：
  (一)罰金刑部分：刑法第33條第 5款業於94年2月2日修正公佈，
    並於95年7月1日施行，修正前刑法第33條第 5款原規定：「
    罰金： 1元以上。」，而刑法分則編各罪所定罰金之貨幣單
    位原為銀元，依現行法規所定貨幣單位折算新臺幣條例規定
    ，銀元1元折算新臺幣3元，則修正前罰金最低數額應為新臺
    幣3元。刑法第33條第5款修正後改為：「罰金：新台幣一千
    元以上，以百元計算之。」，修正後罰金最低數額變更為新
    臺幣一千元，比較修正前後之規定，修正後刑法第33條第 5
    款所定罰金之最低數額，較修正前提高，自以修正前刑法第
    33條第5款之規定有利於被告。
  (二)刑法第55條牽連犯之規定，業於94年2月2日修正公布刪除，
    並於95年7月1日施行，修正前刑法第55條規定：「一行為而
    觸犯數罪名，或犯一罪而其方法或結果之行為犯他罪名者，
    從一重處斷。」，刑法修正後，已將刑法第55條有關犯一罪
    其方法或結果之行為犯他罪名從一重處斷之牽連犯規定刪除
    。按牽連犯之犯罪行為及法益之侵害均係複數，修正後牽連
    犯之數行為，已無牽連犯從一重處斷之規定如資適用，須數
    罪併罰，亦以修正前刑法第55條規定，對於被告較為有利。
  (三)綜合上開各條文修正前後之比較結果，以修正前之規定對被
    告較為有利，是依刑法第2條第1項前段之規定，並參考上開
    最高法院之見解，本件應整體適用行為時即修正前之刑法規
    定處斷。
四、核被告甲○○所為，係犯刑法第216條、第210條之行使偽造
    私文書罪及刑法第 214條使公務員登載不實罪。其偽造告訴
    人乙○○署押、印章、印文之行為，係偽造私文書之部分行
    為，而其偽造私文書後復持以行使，而偽造之低度行為應為
    行使偽造私文書之高度行為所吸收，均不另論罪。被告利用
    不知情之會計師方美娥及不知情之刻印者為上開行為，係屬
    間接正犯。被告所犯上開行使偽造私文書罪與使公務員登載
    不實罪間，具有方法、結果之牽連關係，為牽連犯，應依修
    正前刑法第55條規定，從一重之行使偽造私文書罪處斷。公
    訴意旨漏未斟酌被告有使公務員登載不實犯行，而認被告僅
    涉刑法第210條及第216條之罪，尚有未洽，被告所涉上揭犯
    行屬裁判上一罪關係，本院自應予審理。
五、原審認被告應屬無罪，固非無見，惟查：被告構成上開犯行
    ，已如上述，原審為無罪諭知，容有未洽。是檢察官上訴認
    被告犯罪事證明確，為有理由，原判決既有可議，本院應予
    撤銷改判。爰審酌被告之素行，犯罪之動機、目的、手段，
    因而所生之危害及犯罪後之態度等一切情狀，量處如主文第
    二項所示之刑。另被告犯罪時間在92年4月17日，係於96年4
    月24日之前，且無中華民國九十六年罪犯減刑條例第 3條所
    定不得減刑之情形，爰依同條例第2條第1項第 3款規定，減
    其刑二分之一。另查95年7月1日公佈修正刑法第41條第 1項
    前段「易科罰金折算標準」即「以新臺幣1000元、2000元或
    3000元折算1日，易科罰金。」，而民國90年1月10日修正之
    刑法第41條第1項前段規定「以1元以上3元以下折算1日，易
    科罰金。」，須依廢止前罰金罰鍰提高標準條例第 2條，就
    其原定數額提高為100倍折算1日，即以銀元100元至300元折
    算1日，再折算為新臺幣300元至900元折算為1日」，經新舊
    法比較結果，以適用修正前刑法第41條第 1項前段及修正前
    罰金罰鍰提高標準條例第 2條之規定，較有利於被告而諭知
    易科罰金之折算標準。至被告在股東同意書上偽造之「乙○
    ○」署押、印文及偽造之「乙○○」印章各一枚，不問屬於
    犯人與否，應依刑法第219條宣告沒收之。
據上論斷，應依刑事訴訟法第369條第1項前段、第364條、第299
條第1項前段，刑法第2條第1項前段、第216條、第210條、第214
條、第219條，中華民國九十六年罪犯減刑條例第2條第1項第3款
、第7條、第9條，修正前刑法第第33條第5款、第41條第1項、第
55條，廢止前罰金罰鍰提高標準條例第 2條，現行法規所定貨幣
單位折算新臺幣條例第2條，判決如主文。
本案經檢察官曾忠己到庭執行職務。
中    華    民    國    98    年  3      月  18      日
                  刑事第九庭審判長法  官 陳貽男
                                  法  官 許宗和
                                  法  官 何信慶
以上正本證明與原本無異。
如不服本判決，應於收受送達後10日內向本院提出上訴書狀，其
未敘述上訴之理由者並得於提起上訴後10日內向本院補提理由書
（均須按他造當事人之人數附繕本）「切勿逕送上級法院」。
                                  書記官 洪雪娥
中    華    民    國    98    年    3     月    18    日
附錄：本案論罪科刑法條全文
中華民國刑法第210條
偽造、變造私文書，足以生損害於公眾或他人者，處5年以下有
期徒刑。


司法院資訊處製作；財團法人民間司法改革基金會備份。
